臺灣高等法院民事判決
108年度上字第1089號
上  訴  人  林盛文  
訴訟代理人  謝憲杰律師
複  代理人  尤薏菁律師
            汪采蘋律師
被  上訴人  蕭憲宗  



            李依蓮  

            彭修杰  


兼上三人共同
訴訟代理人  黃子育  

兼上四人共同
訴訟代理人  柯乾元    住○○市○○區○○路0段000號0樓之                        0  
上  一  人                    
訴訟代理人  黃子育  

上五人共同
訴訟代理人  陳明宗律師
共      同
複  代理人  蔡爵陽律師
上  訴  人  永溪股份有限公司

法定代理人  林悅韜  
上  訴  人  林麗雅  



被  上訴人  林麗貞  


共      同
訴訟代理人  黃英哲律師
            蔡湘蓁律師
上列當事人間請求拆屋還地等事件，上訴人對於中華民國108 年
6 月27日臺灣臺北地方法院106 年度訴字第4977號第一審判決提
起上訴，本院於109 年9 月30日言詞辯論終結，判決如下：
    主  文
原判決關於命上訴人林麗雅、永溪股份有限公司應將坐落臺北市
○○區○○街○○段○○○地號土地上，門牌號碼臺北市○○區○○路○○○○○○○
○○○○號屋頂平台上之建物一、二樓房間返還被上訴人柯乾元、黃
子育、蕭憲宗、李依蓮、彭修杰等五人及其他共有人，及上訴人
林麗雅應將該建物門口監視器一支拆除等部分之訴，暨該部分訴
訟費用負擔之裁判均廢棄。
上開廢棄部分，被上訴人柯乾元、黃子育、蕭憲宗、李依蓮、彭
修杰於第一審之訴駁回。
上訴人林盛文之上訴駁回。
上訴人永溪公司其餘上訴駁回。
第一審、第二審訴訟費用，關於上訴人林麗雅、永溪股份有限公
司上訴部分，由上訴人永溪股份有限公司負擔十分之一，餘由被
上訴人柯乾元、黃子育、蕭憲宗、李依蓮、彭修杰負擔。第二審
訴訟費用，關於林盛文上訴部分，由上訴人林盛文負擔。
    事實及理由
一、上訴人林盛文、被上訴人柯乾元、黃子育、蕭憲宗、李依蓮
    、彭修杰（下分稱其名，合稱柯乾元等五人）主張：
（一）林盛文部分：訴外人林賢喜為林盛文、上訴人林麗雅、被
      上訴人林麗貞之父，林賢喜於民國96年2 月14日為林盛文
      獨資創立臺北市私立福全老人養護所（下稱福全老人養護
      所，址設臺北市○○區○○路000 號4 樓建物），然該養護所
      之實際經營為林盛文，林賢喜為福全護理之家、美信護理
      之家（同址5 、6 樓）之實際經營者，林麗雅、林麗貞在
      林賢喜於103 年3 月8 日死亡後，分別接管福全護理之家
      、美信護理之家。詎林麗雅於同年9 月15日私自盜用福全
      老人養護所印鑑，自該養護所設於華泰銀行帳戶（下稱系
      爭帳戶，帳號0000000000000）提領新臺幣（下同）5 萬
      元，將款項半數2 萬5,000 元存入其華泰銀行帳戶（帳號
      0000000000000，下稱10968 號帳戶）；另2 萬5,000 元
      存入林麗貞同銀行帳戶（帳號0000000000000，下稱19608
       號帳戶）。林麗雅復於翌（10）月22日自系爭帳戶提領1
      27 萬2,480 元，存入其華泰銀行帳戶（帳號00000000000
      00，下稱52881 號帳戶），翌（23）日以麗東開發事業有
      限公司（為原審被告，下稱麗東公司）「麗東4 至8 月服
      務」名義，將款項分次轉帳至其經營麗東公司於玉山銀行
      帳戶（帳號000000000000，下稱25699 號帳戶），林盛文
      為福全老人養護所獨資經營者、系爭帳戶之所有人，林麗
      雅自系爭帳戶提領前開款項存入自身、林麗貞帳戶，受有
      不當得利，致林盛文受損害，爰依民法第179 條規定，請
      求林麗雅、林麗貞分別返還林盛文129 萬7,480 元（計算
      式：25,000＋1,272,480=1,297,480）、2 萬5,000 元。
（二）柯乾元等五人部分：林盛文原為坐落臺北市○○區○○段○○段
      000 地號土地（下稱系爭土地）上同段2572、2581、2573
      、2582、2574、2583建號建物所有權人（門牌號碼分別為
      臺北市○○區○○路000 號4 樓、7 樓、380 號4 樓、7 樓、
      382 號4 樓、7 樓，下合稱374 號等建物），嗣柯乾元於
      107 年7 月3 日經拍賣取得374 號等建物，同月12日完成
      所有權移轉登記。柯乾元再於同年8 月4 日將前開建物應
      有部分售與黃子育、蕭憲宗、李依蓮、彭修杰，柯乾元等
      五人每人應有部分1/5 ，於同月15日完成所有權移轉登記
      。374 號等建物所處大樓，為訴外人林賢興（林盛文、林
      麗雅、林麗貞之二叔）於72年間興建，該建物屋頂平台上
      1 、2 樓建物（下稱系爭屋頂平台建物），該建物內1 、
      2 樓房間應為該址大樓區分所有權人共有物，共有人間並
      無約定由林麗雅、永溪有限公司（下稱永溪公司，下稱林
      麗雅等二人）專用之分管契約，詎其等無權占用系爭屋頂
      平台建物內1 、2 樓房間，又未經全體區分所有權人同意
      ，擅於屋頂平台樓梯間共用牆壁上設置監視器1 支（見原
      審卷一第199 頁照片所示，下稱系爭監視器），侵犯其他
      共有人隱私。爰依民法第767 條第1 項前段、中段、第82
      1 條規定，請求林麗雅等二人將系爭土地上門牌號碼臺北
      市○○區○○路000 ○000 ○000 號建物屋頂平台上建物之1 、
      2 樓房間返還與柯乾元等五人及其他共有人，並將系爭監
      視器拆除〈至柯乾元等五人原請求麗東公司、林麗貞返還
      上開房間即拆除系爭監視器部分，業據其等撤回起訴（見
      本院卷三第157 、158 、卷四第167 頁）非本院審理範圍
      〉。
（三）原審判決駁回林盛文之訴，判命林麗雅、永溪公司應將系
      爭屋頂平台建物返還柯乾元等五人及其他共有人，並拆除
      系爭監視器。林盛文就上開駁回部分，全部提起上訴。柯
      乾元限縮請求返還占用範圍為系爭屋頂平台建物之1 、2 
      樓房間（見本院卷二第313 頁），林麗雅等二人就敗訴部
      分為上訴。
（四）林盛文之上訴聲明：⒈原判決關於駁回林盛文後開第二項
      之訴及該部分假執行之聲請，暨該部分訴訟費用裁判均廢
      棄。⒉上開廢棄部分，林麗雅、林麗貞應分別給付林盛文1
      29 萬7,480 元、2 萬5,000 元，及均自起訴狀繕本送達
      翌日起至清償日止，按週年利率5 ％計算之利息。柯乾元
      等五人就林麗雅等二人上訴，答辯聲明：上訴駁回。
二、林麗雅、林麗貞及永溪公司之抗辯如下：
（一）林麗雅、林麗貞就林盛文之不當得利請求，抗辯略以：林
      賢喜生前設立福全醫院，分別以林盛文、訴外人魏琴、甘
      美枝擔任福全老人養護所、福全護理之家、美信護理之家
      之登記名義負責人，然前開醫療機構之實際經營、營運盈
      虧均歸林賢喜一人，林賢喜死亡後，福全老人養護所之資
      產（含系爭帳戶內財產）即屬林賢喜之遺產，為繼承人即
      林盛文、林麗雅、林麗貞三人公同共有，而福全老人養護
      所之銀行帳戶內資金，屬林氏大房（即林賢喜）公款，林
      麗雅於林賢喜生前即協助管理大房財產，在林賢喜死亡後
      ，林麗雅又受全體繼承人委任接續管理（包括銀行存摺、
      印鑑章），大房相關開銷均由林麗雅以大房公家帳戶之資
      金支付（其中一帳戶即林麗雅名義設於華泰銀行之52881 
      號帳戶）。故林麗雅將系爭帳戶內127 萬2,480 元存入伊
      名下52881 號帳戶，款項均用以支出林賢喜死亡後所有大
      房開銷，非用於林麗雅私人用度，自未受有不當得利。至
      系爭屋頂平台建物事實上處分權人原為林麗雅、林麗貞（
      詳後㈡所述），林賢喜生前徵得其二人同意，將系爭屋頂
      平台建物內1 、2 樓房間提供養護所員工休息之用，林盛
      文在林賢喜死亡後，自103 年8 月起至12月底，為全體繼
      承人代為經營福全老人養護所，與林麗雅、林麗貞協議，
      向其等二人承租前開房間供員工使用，約定按月自公款帳
      戶扣抵租金各5,000 元租金，故林麗雅於103 年9 月15日
      自系爭帳戶提領5 萬元，分別匯予林麗雅、林麗貞各2 萬
      5,000元即前開五個月期間租金，其等二人就該部分亦無
      不當得利。
（二）林麗雅等二人就柯乾元等五人請求返還系爭屋頂平台建物
      1 、2 樓房間及拆除系爭監視器等請求，抗辯略以：系爭
      屋頂平台建物1 、2 樓房間，為未辦保存登記之建物，起
      造時，即為起造人之一林郭美信（林賢喜之妻，林盛文、
      林麗貞、林麗雅之母）取得該前開房間之所有權，林郭美
      信死亡後，全體繼承人即林賢喜、林盛文、林麗雅、林麗
      貞於96年3 月30日簽署遺產分割協議書，由林麗雅、林麗
      貞繼承，麗東公司、永溪公司又分別自林麗雅、林麗貞繼
      受前開房間事實上處分權，故柯乾元等五人無權請求返還
      前開房間與己及其他共有人，況現時占有該二房間者，為
      永溪公司及訴外人永誠豐有限公司（下稱永誠豐公司），
      林麗雅並無占有。此外，縱認系爭屋頂平台建物1 、2 樓
      房間非林郭美信所有，該址大樓全體區分所有權人就該兩
      房間，應存在約定由林郭美信專用之分管協議，繼由永溪
      公司占用，柯乾元等五人明知上情，且曾寄信要求承租，
      自當受分管協議所拘束。至系爭監視器為永溪公司、永誠
      豐公司設置管理，非林麗雅所設置，設置目的係為確保安
      全及釐清責任，乃社會上一般正常活動，並無不法，且全
      體區分所有權人對樓梯間之公眾得出入空間，應無隱私期
      待可言，柯乾元等五人要求拆除系爭監視器，並無理由。
（三）林麗雅等二人就柯乾元等五人部分，上訴聲明：⒈原判決
      關於命林麗雅等二人應將系爭屋頂平台上建物1 、2 樓房
      間返還柯乾元等五人及其他共有人，並拆除系爭監視器部
      分，暨命林麗雅等二人負擔訴訟費用之裁判廢棄。⒉上開
      廢棄部分，柯乾元等五人於第一審之訴駁回。林麗雅、林
      麗貞就林盛文之上訴，答辯聲明：上訴駁回。
三、兩造不爭執事項（見本院卷四第169 至170 頁，並經本院依
    卷證資料為部分文字之調整）：
（一）林盛文原為374 號等建物之所有權人。嗣柯乾元於107 年
      7 月3 日經拍賣取得前開建物所有權全部，同月12日完成
      所有權移轉登記。柯乾元再於同年8 月4 日將前開建物應
      有部分售與黃子育、蕭憲宗、李依蓮、彭修杰，每人應有
      部分1/5 ，同年8 月15日完成所有權移轉登記。
（二）林麗雅原為臺北市○○區○○路000 號1 樓建物之所有權人，
      嗣移轉登記予麗東公司，麗東公司於107年3月1日再移轉
      該建物所有權登記與訴外人永誠豐公司。林麗貞原為臺北
      市○○區○○路000 號2 樓、5 樓、6 樓建物、382 號5 樓、
      6 樓建物之所有權人，嗣移轉登記予永溪公司。
（三）林麗雅於103 年9 月15日，自系爭帳戶提領5 萬元，將其
      中2 萬5,000 元存入伊華泰銀行之10968 號帳戶，另將2 
      萬5,000 元存入林麗貞之華泰銀行19608 號帳戶
（四）林麗雅於103 年10月22日，自系爭帳戶提領127 萬2,480 
      元，存入伊華泰銀行之52881 號帳戶。且於翌（23）日，
      以「4 至8 月麗東服務費」名義，將款項轉帳至伊經營麗
      東公司之25699 號帳戶。
四、林盛文主張伊為福全老人養護所之之獨資經營者、系爭帳戶
    所有人，林麗雅擅自自系爭帳戶提領款項，存入林麗雅、林
    麗貞帳戶，該二人應如數返還不當得利；另柯乾元等五人主
    張林麗雅等二人無權占用系爭頂樓平台建物1 、2 樓房間，
    且於屋頂平台共用牆壁上設置系爭監視器，應將占用房間返
    還與其等五人及其他共有人，並拆除系爭監視器，然為林麗
    雅、林麗貞及永溪公司所否認，並以前詞置辯，茲就本件爭
    點及本院判斷分論如下：
（一）林盛文依民法第179 條不當得利法律關係，請求林麗雅、
      林麗貞分別返還129 萬7,480 元、2 萬5,000 元，為無理
      由：
    ⒈福全老人養護所之系爭帳戶內款項，應為林賢喜遺產：
    ⑴福全老人養護所為非營利組織，登記名義創辦人雖為林盛
      文，有臺灣公益資訊中心查詢福全老人養護所之基本資料
      在卷（見調解卷第29至30頁），惟林盛文亦自陳該養護所
      實為林賢喜獨資設立，林賢喜死亡前，獨自保管系爭帳戶
      之存摺、印鑑（見本院卷一第186、404 頁、卷四第23頁
      ）。另審以下開證言：    
    ①證人楊啟飛（林賢喜之外甥）證稱：伊於66至102 年任職
      於福全醫院，擔任總務、會計，實則，院長以外的事情，
      伊全包了，102 年退休時，林賢喜還在世，林賢喜是隔年
      3 月車禍死亡，福全醫院於8 、90年間，在4 樓設立福全
      老人養護所（由林盛文做負責人），過幾年，5 樓設立另
      一個福全機構，名字忘了，又再幾年，在6 樓設安養中心
      ，該等機構全部都是院長林賢喜出資，負責人是院長請的
      、掛名，且沒有出資，又因為4 樓養護所負責人需要執照
      ，所以院長叫兒子林盛文去考照，才掛上負責人，但林盛
      文沒有參與養護所的事務，沒有實際管理，只有掛名，三
      個樓層都是伊與院長處理，養護所設立資金是院長出資，
      養護所銀行存摺、取款印章均由院長保管，林賢喜在福全
      醫院開會時，會叫林盛文來聽、學習經營，但沒有決策，
      福全醫院開會討論事務也沒有包括福全老人養護所。福全
      醫院及福全老人養護所之財務報告是伊在做，伊做完給院
      長看，繳稅稅務也是伊處理，錢是院長出的，員工調薪由
      院長決定，三個機構員工薪資發放、開銷、採購、付款與
      廠商均由伊處理，院長決定票期，再交由林麗雅開票。各
      機構器材採購由各負責人提出採購單，院長同意後，由福
      全醫院採購人員購買，羅宇秀是後來接伊職務的小姐等語
      （見原審卷二第340 至342 頁）。
    ②證人甘美枝證稱：伊於77年在福全醫院服務，88至94年在
      福全護理之家，97年回到福全醫院，林賢喜請伊擔任福全
      護理之家、福全老人養護所護理長，101 年掛名美信護理
      之家負責人，且為前開三家機構護理長，工作至108 年1 
      月。就伊任職期間，福全老人養護所在林賢喜死亡前，多
      由林賢喜決定，林盛文是養護所負責人，會在評鑑時在場
      。平常時護理師缺人、需要輔具時，伊會請林盛文幫忙，
      美信跟福全護理之家、福全老人養護所都是林賢喜設立，
      伊掛名美信護理之家負責人；福全護理之家是魏琴；福全
      老人養護所為林盛文，林賢喜死亡前，全部醫療機構（福
      全醫院、美信護理之家、福全護理之家、福全老人養護所
      ）財務都是楊啟飛處理，現金統一交到福全醫院櫃臺，養
      護所的會計帳戶亦為楊啟飛製作，林賢喜死亡後，有短暫
      兩三個月是羅宇秀，伊擔任福全老人養護所護理長時，用
      到大筆現金會向院長請示，其他管理監督為伊與江治道負
      責等語（見原審卷二第342 至344 頁）。
　　③證人羅宇秀於林盛文、林麗雅間於原法院涉訟之另案損害
      賠償事件（原法院107 年度重訴字第206 號，下稱206 號
      事件） 證稱：伊於100 年11月至林賢喜死亡前，在福全
      醫院擔任會計，爾後轉至關係企業美信護理之家，至104 
      年4 月離職，主要幫院長計算福全醫院關係企業（福全醫
      院、美信護理之家、福全護理之家、福全老人養護所）之
      員工薪資，算好交付院長，院長再據而發放薪資，福全老
      人養護所之日常開銷（含水電、採買）均由林賢喜負責，
      75711 號（即系爭帳戶）帳戶存摺、印鑑平常都是院長保
      管，院長在世時，都是院長處理發薪的事情，不是林盛文
      ，伊也沒有需要向林盛文報告福全老人養護所或福全醫院
      的事情，院長在世，如果沒有空時，會叫我跟林麗雅報告
      等語（見本院卷二第130 至132 頁）。
　　④證人江治道於另案（即原法院206 號事件）結稱：伊於87
      年11月起至96年間，任職於福全醫院等醫療機構，原本在
      福全醫院，後來有轉至福全老人養護所，最後在福全護理
      之家，福全醫院的薪資及開銷都由院長林賢喜負擔，福全
      老人養護所薪資開銷，最早也是由福全醫院處理，就伊認
      知，出資設立福全老人養護所是院長之意願，直至院長死
      亡前，養護所薪資都是由福全醫院支付，養護所護士是醫
      院升遷管道，護工則由伊決定好向院長報告，任職期間之
      事務亦均向院長報告等語（見本院卷二第154 至157 頁）
      。
　　⑤綜以前開任職福全醫院相關醫療機構（含福全老人養護所
      ）之員工等證言，堪認林賢喜生前在福全醫院同址大樓之
      4 至6 樓，分設福全老人養護所、福全護理之家、美信護
      理之家，並分由林盛文、魏琴、甘美枝擔任名義負責人，
      惟林賢喜仍為獨資創辦人，前開名義負責人均未實際出資
      ，林賢喜在死亡前，實際經營、統籌管理福全醫院及前開
      醫療機構，前開證人雖司職福全醫院相關業務，惟所有醫
      療機構之員工薪資、設備採購、財務報告、繳納稅捐及員
      工升遷，均統一向院長林賢喜請示報告，由林賢喜綜理各
      機構財務，福全老人養護所之薪資，亦概由福全醫院統一
      處理支出，會計及報稅業務亦由福全醫院之會計楊啟飛、
      羅宇秀處理，系爭帳戶之存摺、印鑑由院長林賢喜一人保
      管，林盛文雖有參與相關業務，但並非福全老人養護所之
      實際主導經營管理者，堪予認定。
    ⑵另輔以林賢喜在世之103 年1 、2 月間，對應福全老人養
      護開立廠商發票及福全醫院於華泰銀行之支票帳戶（帳號
      ：000000000000），可知福全老人養護所在前開期間開立
      清潔費、影印機租金費用、營養配方食品貨款、電梯保養
      費、清潔費、紙尿布、看護墊等貨款之發票，係由福全醫
      院前開支票帳戶開立支票為支付（見原審卷一第95至109 
      頁），亦徵前開證人證及福全醫院下面醫療機構，含福全
      老人養護所之財務，均由福全醫院統籌支出乙節屬實。又
      參以林賢喜獨自保管系爭帳戶存摺、印鑑，在世時，有多
      次將系爭帳戶資金轉帳至林賢喜個人於華泰銀行帳戶（帳
      號：0000000000000，下稱86967 號帳戶），有系爭帳戶
      、林賢喜86967 號帳戶明細資料互核可憑（見原審卷一第
      111 至113 頁，如林賢喜分別於100 年10月3 日、12月1 
      、5 日自系爭帳戶轉帳至林賢喜86967 號帳戶56萬元、50
      萬元、7 萬元），堪認系爭帳戶之戶名雖為福全老人養護
      所林盛文名下，惟林賢喜在死亡前，對該帳戶有絕對主導
      權限，可自行管理、支配、處分系爭帳戶內資金至自身帳
      戶名下，供私人開銷使用，林盛文應無置喙餘地，更證系
      爭帳戶之款項應為林賢喜個人財產，林賢喜死亡後，即為
      林賢喜之遺產明確。故林盛文主張伊為福全老人養護所獨
      資經營者、實際負責人，且為系爭帳戶所有人云云，應無
      理由。
    ⑶至林盛文以林賢喜生前於另案證言、林麗玲（林賢喜之姪
      女）供述，據以證明林氏家族統一由父族、父執輩進行家
      產預先分配管理，有重男輕女概念，僅係維持家父制管理
      ，保管系爭帳戶存摺、印鑑，但養護所內人事、業務經營
      均由林盛文全權處理等節事實（見本院卷四第30至34頁）
      。但查，審以林賢喜於原法院另案98年度金重易字第7 號
      刑事事件（林新翔、林麗玲等犯業務侵占案件，下稱金重
      易字案件）證稱：伊66年設立福全醫院擔任院長，父親死
      亡後，沒有分不分產，父親買給伊等兄弟、每個人獨自資
      產各自管理，不是共同管理，而福全醫院是伊獨自經營，
      所有收支都是福全醫院自己處理，與其他人沒有關係，伊
      有在父親過世後，將部分名下財產交由二弟林賢興管理，
      79至80年間大房及三房成員從林賢興那裡買賣、贈與取得
      榮星段七小段7 號、7-1號土地，土地過戶及建造都是林
      賢興一手辦的，伊不知道等語（見本院卷三第195 至205 
      頁），及林賢喜生前統收統支統籌管理家產交接清冊（見
      本院卷二第601 至603 頁），可知林賢喜生前應有以林盛
      文名義登記之前開不動產，且林氏家族各自管理財產，林
      賢喜曾有將名下財產部分交由林賢興管理事實，惟林賢喜
      既證及伊獨自經營管理福全醫院，則該醫療體系之財務情
      形，即當與林氏家族其他財產管理情形有別，無從以林賢
      喜生前所為前開證言，逕論林盛文所稱父執輩家產預先分
      配管理、重男輕女等節事實為真正，況林盛文主張伊在林
      賢喜生前有全權處理福全老人養護所人事、業務經營與前
      開任職前開醫療機構之證人證言相悖，亦無可取。至林麗
      玲於前開金重易字案件，以被告身分供稱：伊係以林溪圳
      二房子孫獲得林家財產的定存、保險、外匯、基金等動產
      分配，與林氏其他子孫可獲得林家財產與不動產分配一樣
      ，都是未出任何資金就可獲得財產分配，為何其他林家子
      孫受林家財產是應得的，伊受林家財產分配就是侵占等語
      （見本院卷三第218 頁），然查，林麗玲於該案係以涉犯
      業務侵占之刑事被告而為供述，非以證人身分具結為證，
      徒以此等供述無法逕論林盛文主張林氏家族財產（含動產
      、不動產）統一集中由家族父執輩預先財產分配、管理、
      家父制管理等節事實為真正，故林盛文主張林賢喜之系爭
      帳戶財產係為林盛文獨資創立，為林盛文統一保管系爭帳
      戶存摺、印鑑云云，均無理由。
    ⑷再者，林盛文、林麗雅、林麗貞前於103 年7 月24日曾於
      律師面前見證「林賢喜生前統收統支統籌管理家產未交接
      清冊」、「林賢喜生前統收統支統籌管理家產交接清冊」
      兩文書（見本院卷三第65至93頁），該等清冊雖未含括系
      爭帳戶存摺、印鑑章等物品，但由該等清冊內容，可知林
      盛文、林麗雅、林麗貞肯認福全老人養護所所在房地（松
      江路380 號4 樓建物）係林賢喜生前以林盛文名義登記，
      為林賢喜生前財產，且屬遺產範疇事實。林賢喜生前以該
      房地，以福全醫院名義向玉山銀行板橋分行抵押貸款供福
      全醫院使用，該等貸款列為林賢喜債務，利息繳交及本金
      清償資金由林麗雅統籌自玉山銀行板橋分行、第一銀行世
      貿分行提領貸款存入玉山銀行板橋分行專用帳戶（戶名林
      麗雅，帳號00000000000000號）支應，若有不足則從林賢
      喜之遺產支應（見本院卷三第65頁），福全老人養護所房
      地既係林賢喜生前以林盛文名義登記，並供為福全醫院設
      定抵押借貸，綜徵前開證人證言林賢喜綜理前開所有醫療
      機構財務乙節事實，故林賢喜所有前開醫療機構名義下之
      財產，且負擔該等醫療機構對外全部債務，林盛文、林麗
      雅、林麗貞均知該情，並認該等財產及債務為「林賢喜生
      前統收統支統籌管理家產」範圍，更證林盛文主張伊在林
      賢喜死亡前，實際經營福全老人養護所，為系爭帳戶所有
      人云云，應無可信。
    ⒉按繼承人有數人時，在分割遺產前，各繼承人對於遺產全
      部為公同共有，民法第1151條定有明文。又公同共有物之
      處分及其他之權利行使，除法律另有規定外，應得公同共
      有人全體之同意，同法第828 條第3 項亦有明定。故繼承
      人繼承之債權，為公同共有，其受領該債權之清償，應共
      同為之，除得全體繼承人同意外，無由其中一人或數人受
      領之權（最高法院101 年度台上字第1254號判決意旨參照
      ）。經查，福全醫院及前開醫療機構（即美信護理之家、
      福全護理之家、福全老人養護所）均為林賢喜生前獨資設
      立，林盛文僅擔任福全老人養護所之名義負責人，未實際
      出資，在林賢喜生前，亦無實際主導養護所之經營運作，
      養護所名下系爭帳戶內財產，為林賢喜個人管領支配，為
      林賢喜之財產，林賢喜死亡後，即為林賢喜之遺產，由全
      體繼承人（即林盛文、林麗雅、林麗貞）繼承，而為公同
      共有財產，非林盛文之個人財產。兩造均不爭執林麗雅於
      林賢喜死亡後，自系爭帳戶提領上揭5 萬元，各存入2 萬
      5,000 元至伊自身帳戶、林麗貞帳戶，林麗雅另自系爭帳
      戶提領127 萬2,480 元至伊華泰銀行之52881號帳戶（見
      兩造不爭執事項㈢、㈣），然此部分之不當得利返還請求權
      ，縱論存在，亦屬公同共有債權，受領該債權之清償，亦
      當由全體繼承人為之，林盛文無一人單獨受領之權，故林
      盛文主張系爭帳戶內之款項為伊財產，而非林賢喜之遺產
      云云，與事實有悖，林盛文請求返還前開利益與己，亦於
      法不合，不應准許。
（二）柯乾元等五人之請求，就返還系爭屋頂平台建物1 、2 樓
      房間部分，為無理由，請求永溪公司拆除系爭監視器部分
      ，為有理由：
　　⒈柯乾元等五人非系爭屋頂平台建物1 、2 樓房間共有人：
　　⑴兩造不爭執永溪公司占用系爭屋頂平台建物1 、2 樓房間
      部分事實，占用範圍即原審勘驗現場、臺北市中山地政事
      務所108 年2 月13日北市中地測字第1087002684號函檢覆
      土地複丈成果圖之A 部分（面積31.27 平方公尺），有前
      開函文、複丈成果圖各1 份在卷（見原審卷二第203 頁、
      本院卷三第38頁），柯乾元等五人固主張林麗雅亦有占用
      之事實，惟林麗雅否認，永溪公司抗辯伊係系爭屋頂平台
      建物1 、2 樓房間事實上處分權人，為有權占有者（本院
      卷三第161 頁）。
　　⑵經查，原審履勘系爭屋頂平台建物1 、2 樓房間時，到場
      地政人員即稱：（該建物）看竣工圖是有在使用執照圖內
      ，但該建物沒有登記，有原審勘驗筆錄1 份在卷（見原審
      卷二第194 頁）。互核觀察該址大樓於72年起造時之使用
      執照（72使字第38號使用執照）、建物測量成果圖、謄本
      資料、新建工程設計圖（竣工圖）、面積計算表、地籍圖
      、現況圖、產權分配表、屋頂竣工圖等資料（見原審卷一
      第185 至189 、202 至203 頁、本院卷一第289 至295 頁
      、卷三第22至25、325 頁），可知該建物起造完成時，建
      物測量成果圖（見原審卷一第187 頁、本院卷一第295  
      頁）顯示該址大樓區分所有權人所共用之屋頂部分，為「
      屋頂突出物一層：22.68 平方公尺」、「屋頂突出物二層
      ：22.68 平方公尺」，含括：屋頂突出物一層電（樓）梯
      間（計算式：長6.37*寬3.56=22.6772，小數點第二位下
      四捨五入，下同）、屋頂突出物二層機械房（計算式：長
      6.37*寬3.56=22.6772），使用執照謄本資料（見原審卷
      一第189 頁）亦彰顯屋頂突出物面積為45.36 平方公尺（
      即前開兩層樓加總面積22.68*2＝45.36），惟實際對應屋
      頂竣工圖、地政事務所於原審現場履勘後繪製系爭屋頂平
      台建物1 、2 樓房間範圍、測量面積（見本院卷三第22至
      25、325 頁、原審卷一第203 頁、原審卷二第203 頁），
      系爭屋頂平台建物1 、2 樓房間面積（31.27 平方公尺）
      實係大於起造完成時建物測量成果圖所彰顯登記共用範圍
      （22.68 平方公尺），顯見該址大樓區分所有權人共用屋
      頂突出物之範圍，僅前開樓梯、電梯、機械房範圍，不及
      於系爭屋頂平台建物1 、2 樓房間，該兩房間應非該址大
      樓區分所有權人之共用範圍，應堪認定。另參酌該兩房間
      有獨立出入口，有前開圖說可憑，且有現場照片在卷（見
      原審卷二第235 至240 頁），可知該兩房間雖由同址大樓
      樓梯進出聯外，但使用及構造上應均具有獨立性，為未辦
      保存登記之建物，至為明確。
　　⑶系爭屋頂平台建物1 、2 樓房間，為未辦保存登記之建物
      ，係與同址大樓其他區分所有建物及共用部分同時起造乙
      節，為兩造所不爭執（見本院卷一第405 至406 頁）。審
      以該址建物起造之72使字第38號使用執照記載起造人為「
      林郭美信等15人」（見原審卷一第185 頁），林郭美信等
      15人復於使用執照檢附圖說（即「面積計算圖、地籍圖、
      現況圖、產權分配表」，原審卷一第203 頁）中，以「產
      權分配表」明確約定「屋頂突出物」為林郭美信所有，審
      以該表係就一至七樓、地下室、屋頂突出物之產權為分配
      ，堪認起造人等已明確認知該等分配係就區分所有建物部
      分為分配，非就其他共用範圍為約定，復審以起造人等就
      系爭屋頂平台建物1 、2 樓房間在申辦保存登記時，未就
      該兩房間為保存登記乙情，堪認起造人等15人已就該未辦
      保存登記之建物（系爭屋頂平台建物1 、2 樓房間），以
      前開「產權分配表」約定產權（即所有權人）為林郭美信
      一人。而圖說列載之「產權分配表」雖為鴻明建築師事務
      所繪製、出具、檢附於使用執照內，惟衡以常理，建築師
      事務所應無擅自主張、擅行分配起造人等對於該址區分所
      有建物產權之可能，此份產權分配表應係該建築師事務所
      忠於起造人林郭美信等15人共識，始行產權分配之製表，
      則林郭美信應係自該未辦保存登記建物起造完成時，出資
      且原始取得該建物之所有權。
　　⑷再者，林郭美信於系爭屋頂平台建物1 、2 樓房間建造完
      成時，擔任該屋房屋稅義務人，有88至90年間房屋稅繳款
      書在卷（見原審卷一第62頁、卷二第445 頁），復參酌林
      郭美信於89年5 月16日死亡，繼承人林賢喜、林盛文、林
      麗雅、林麗貞於96年3 月30日簽署遺產分割協議書，就系
      爭屋頂平台建物1 、2 樓房間，以「未登記建物：台北市
      ○○區○○里○○路000 號屋頂1 、2 樓，權利範圍：全部，約
      定由林麗貞、林麗雅各繼承1/2 。」等內容（見原審卷一
      第37頁），確認該兩房間為林郭美信遺產，繼承人並就該
      遺產為分割協議，益徵林郭美信為該兩房間所有權人明確
      ，林郭美信死亡後，系爭屋頂平台建物1 、2 樓房間縱因
      未辦保存登記建物，為違章建築而無法登記取得所有權，
      然繼承人應得繼受取得該建物之所有權（惟無法辦理不動
      產登記），林盛文（即柯乾元等五人之前手）為林郭美信
      繼承人之一，即無由嗣後翻異改稱該兩房間為該址大樓共
      用部分，非林郭美信所有。而林麗雅、林麗貞自前開遺產
      分割協議後，實際繳納該兩房間房屋稅，有房屋稅繳款書
      1 份在卷（見本院卷二第423 至447 頁），堪論林麗雅、
      林麗貞確係因林郭美信遺產分割協議，取得前開兩房間所
      有權，並負擔該二房間稅賦等節事實為真正。而麗東公司
      、永溪公司分別自林麗雅、林麗貞繼受該二房間，有106 
      年房屋稅繳款書在卷（見原審卷一第31至32頁），永誠豐
      公司於107 年間自麗東公司繼受該二房間，而繳納房屋稅
      捐，有107 年房屋稅繳款書、108 年全期房屋稅繳納證明
      書各1 份在卷（見本院卷一第283 、285 頁），雖無法辦
      理不動產所有權登記，而無法受讓該兩房間所有權，永溪
      公司、永誠豐公司亦堪認有受讓事實上處分權或有權使用
      該兩房間之權利，應為系爭屋頂平台建物1 、2 樓房間現
      時事實上處分權人，或有權占用者明確。
　　⑸至證人劉惠娟雖於原審證稱：伊於81年間，受林賢興僱用
      ，管理林家所有不動產公同共有部分，包括大伯林賢喜、
      二伯林賢興、伊公公林賢信，一直管到93年間林賢興去世
      ，包括臺北市○○區○○路000 號大樓（即系爭屋頂平台建物
      1 、2 樓房間所處大樓）、福全大樓、新福全大樓登記在
      林盛文、林麗貞、林麗雅名下，都是林賢興在管理，租金
      收入歸林賢興管理，地價稅、房屋稅、個人綜所稅、修繕
      等亦由林賢興這邊支出，林賢興死亡後，三個房就有共識
      ，看房子登記在誰的名下就由登記的人自己管理，至於伊
      先前管理時，系爭屋頂平台建物1 、2 樓房間有無登記所
      有人，伊不清楚，當時有承租該大樓者，都可以使用頂樓
      公共空間，林郭美信沒有管理使用過該屋頂建物，但伊不
      清楚該屋頂建物有無繳稅，林賢興管理的部分會拿給伊繳
      ，至於該二房間作何使用，伊不清楚，又改稱伊有繳納松
      江路大樓整棟稅單，93年底有將稅單整本交還給林賢喜，
      伊知道松江路大樓沒有登記伊公公林賢信或林賢興部分，
      都是登記林盛文等人，當初何人所蓋或合建，伊不清楚等
      語（見原審卷一第242 至243 頁）。然而，證人劉惠娟不
      明瞭系爭屋頂平台建物1 、2 樓房間是否存在登記之情形
      ，亦不清楚該屋頂平台建物有無繳納房屋稅捐，先稱不知
      有無納稅，又改稱曾經代繳稅單，僅嗣後交還林賢喜云云
      ，然證人劉惠娟並無提出其他管理事實之證據，輔證前開
      事實，則難信上述證言為真正，況劉惠娟誤認該二房間為
      該址大樓「公同共有」部分，已與前開不動產登記實情（
      即該二房間非該址大樓區分所有權人共用部分）有違，自
      無從由此等管理建物之證言，影響本院前開就系爭屋頂平
      台建物1 、2 樓房間所有權、事實上處分權更迭之認定。
　　⑹另證人甘美枝證稱：系爭平台建物於103 年底時，是福全
      老人養護所、美信護理之家、福全護理之家三個機構的外
      勞在住。伊於林賢喜死亡前，負責管理該三家機構之外勞
      ，林賢喜死亡後，伊只管理福全老人養護所的外勞等語（
      見原審卷二第345 頁），雖徵系爭屋頂平台建物1 、2 樓
      房間先前供上開醫療機構之外勞居住使用，然審以林郭美
      信為林賢喜之妻，林賢喜為福全醫院及前開三家醫療機構
      實際經營者，林郭美信就自身所有系爭屋頂平台建物1 、
      2 樓房間，提供林賢喜經營醫療機構之外勞居住使用，當
      屬夫妻經營事業互助之常情，無法據而否認林郭美信於該
      址大樓起造時，即出資而原始取得系爭屋頂平台建物1 、
      2 樓房間事實，則該兩房間先前使用情形不影響該兩房間
      之物權歸屬認定，甘美枝之證言亦無從為不利林麗雅等二
      人之認定。
　　⑺準此，系爭屋頂平台建物1 、2 樓房間為未辦保存登記建
      物，於林郭美信起造時，即出資原始取得該二房間所有權
      ，嗣由林麗雅、林麗貞因遺產分割協議，繼受取得二房間
      所有權，麗東公司、永溪公司嗣繼受林麗雅、林麗貞對該
      兩房間事實上處分權，永誠豐公司再自麗東公司繼受該兩
      房間事實上處分權，現時事實上處分權人為永誠豐公司、
      永溪公司。而柯乾元係於林盛文提起本件訴訟後，於107 
      年7 月3 日經拍賣取得374 號等建物全部（前手為林盛文
      ），後於同年8 月4 日將374 號等建物應有部分分售與黃
      子育、蕭憲宗、李依蓮、彭修杰，再於原審依民事訴訟法
      第254 條第2 項聲請承當林盛文就此部分請求（即遷讓房
      屋、拆除系爭監視器）之訴訟（見原審卷二第205頁），
      柯乾元等五人自法院拍賣取得之374 號等建物，既未含括
      系爭屋頂平台建物1 、2 樓房間，該兩房間亦非該址大樓
      區分所有權人共用範圍，柯乾元等五人以共有人地位自居
      ，請求永溪公司返還占用前開兩房間，即為無理由，至林
      麗雅並非該兩房間現時占用人（詳後述），柯乾元等五人
      對林麗雅之請求，亦屬無理。
　　⒉柯乾元等五人請求永溪公司拆除系爭監視器，為有理由：
　　⑴按所有人對於無權占有或侵奪其所有物者，得請求返還之
      。對於妨害其所有權者，得請求除去之。共有物之管理，
      除契約另有約定外，應以共有人過半數及其應有部分合計
      過半數之同意行之。但其應有部分合計逾3 分之2 者，其
      人數不予計算。各共有人對於第三人，得就共有物之全部
      為本於所有權之請求。但回復共有物之請求，僅得為共有
      人全體之利益為之，民法第767 條第1 項前段、中段、第
      820 條第1 項、第821 條分別定有明文。
　　⑵永溪公司自承在系爭大樓樓梯間通往系爭屋頂平台建物1 
      樓房間門口架設系爭監視器，有現場照片可憑（見原審卷
      一第199 頁、卷二第239 頁、本院卷四第157 至158 頁）
      ，然辯稱依系爭監視器架設位置、鏡頭面對方向、拍攝入
      境範圍僅系爭屋頂平台建物1 樓房間門口，無侵害隱私云
      云。惟細察前開現場照片（見原審卷一第199 頁、卷二第
      239 頁），可知系爭監視器架設地點為系爭屋頂平台建物
      1 樓房間外之樓梯間位置，既架設於該址大樓共用樓梯間
      之牆壁上，即係就共有物為管理行為，應依前開法條經共
      有人過半數及其應有部分合計過半數同意，始得行之，或
      應有部分合計逾3 分之2 者，人數即不予計算，永溪公司
      之設置既無得區分所有權人、共有人同意，未合於前開規
      定，柯乾元等五人本於374 號等建物所有人、該址大樓區
      分所有權人、共有人地位，請求永溪公司拆除系爭監視器
      ，即應認有理由。
　　⑶至柯乾元等五人主張林麗雅亦有占用系爭屋頂平台建物1 
      、2 樓房間及架設監視器行為，雖據提出趙美惠證言，輔
      證其等主張林麗雅有占用房間、委任趙美惠裝設攝影機等
      節。但查，林麗雅否認現時占用前開房間，辯稱已將事實
      上處分權讓與麗東公司，後永誠豐公司再自麗東公司繼受
      前開房間之事實上處分權（見本院卷四第147 頁）。而證
      人趙美惠證稱：伊目前任職永誠豐公司總務，先前受僱於
      福全醫院，彼時院長為林賢喜。永溪公司、永誠豐公司都
      是林家子女（林賢喜之子女）的事業，永誠豐公司、永溪
      公司目前負責人都是林悅韜（林麗雅的小孩），林麗雅目
      前為永誠豐公司員工，但在永溪公司並無職務，與永溪公
      司亦無關聯。就伊所知，系爭屋頂平台建物1 、2 樓房間
      之所有人為永溪公司、永誠豐公司，伊先前在麗東公司時
      ，當時負責人為林麗雅，伊因安全上考量，即向林麗雅報
      告，經林麗雅同意後，麗東公司有與中興保全股份有限公
      司（下稱中興保全公司）締結保全合約，後來變成永誠豐
      公司，伊亦有向林悅韜確認，再與中興保全公司變更契約
      當事人。伊在福全醫院時期，林賢喜就有指派伊去管理系
      爭屋頂平台上建物1 、2 樓房間，門鎖是福全醫院時期，
      就裝設了，與麗東公司或林麗雅無關。至系爭監視器部分
      ，是麗東公司時期（105 年7 月26日）與中興保全公司書
      立系統保全服務契約書、影像監視系統租賃契約書，服務
      費用由麗東公司支付；而繼受之永誠豐公司，係於107 年
      5 月1 日接續保全及影像監視系統租約，監視器並沒有另
      外加裝，因為麗東公司時期（105  年7 月26日）就裝好
      了，服務費用由永誠豐公司支付，林麗雅個人沒有負擔該
      等費用，亦無占用前開房間。前開契約及監視器雖分別經
      麗東公司、永誠豐公司負責人林麗雅、林悅韜同意，伊協
      助於前開契約文書上用印公司大小章，然伊係受該兩公司
      指示與中興保全公司接洽，非受林麗雅個人指示而為。故
      伊否認柯乾元等五人稱「伊有於109 年5 月19日與中興保
      全公司人員，同至系爭屋頂平台上之建物1 、2 樓裝設門
      鎖、監視器」等節事實，門鎖是先前即存在，監視器是10
      5 年7 月26日即安裝，伊有與中興保全公司人員於109 年
      5 月21日，至前開房間，係因錄影監視主機故障，中興保
      全公司通知伊，伊始帶他們進行確認，伊為永誠豐公司總
      務，但保全業務亦屬伊工作業務範圍，彼時，非林麗雅請
      伊聯繫確認，伊在業務上獲悉前開故障之事，即進行辦理
      ，該兩房間目前為永溪公司、永誠豐公司占有，林麗雅並
      無占用等語（見本院卷四第240  至244 頁），及提出勞
      工保險被保險人投保資料表、麗東公司及永誠豐公司分別
      於105 年7 月26日、107 年5 月1  日與中興保全公司簽
      立系統保全服務契約書、影像監視系統租賃契約書、永誠
      豐公司繳付保全服務費用之統一發票各1 份（見本院卷四
      第249 至279 頁），均徵系爭屋頂平台建物1 、2 樓房間
      為永溪公司、永誠豐公司現時占有，並架設系爭監視器，
      柯乾元等五人無法提出其他林麗雅確實占用房間，及以個
      人名義指示架設系爭監視器等節事實之證據，應認林麗雅
      並無占用行為，系爭監視器亦非林麗雅所裝設，柯乾元等
      五人對林麗雅請求返還占用前開兩房間、拆除系爭監視器
      ，均無理由，不應准許。
（三）從而，林盛文請求林麗雅、林麗貞返還不當得利，應無理
      由，柯乾元等五人請求永溪公司拆除系爭監視器，為有理
      由，柯乾元等五人其餘請求林麗雅等二人返還系爭屋頂平
      台建物1 、2 樓房間、請求林麗雅拆除系爭監視器，均無
      理由。
五、綜上，林盛文對林麗雅、林麗貞之不當得利請求，為無理由
    ，柯乾元等五人請求永溪公司拆除系爭監視器，為有理由，
    其餘請求（即請求林麗雅等二人返還系爭屋頂平台建物1 、
    2 樓房間，及請求林麗雅拆除系爭監視器等），均無理由，
    不應准許。原審駁回林盛文對林麗雅、林麗貞之不當得利請
    求部分，並無違誤，林盛文上訴指摘原判決此部分不當，求
    予廢棄改判，為無理由，應駁回林盛文之上訴。而原審判命
    林麗雅等二人返還系爭屋頂平台建物1 、2 樓房間，及林麗
    雅拆除系爭監視器等部分，於法未洽，林麗雅等二人指摘原
    判決此部分不當，求予廢棄改判，為有理由，爰由本院將原
    判決此部分廢棄，改判如主文第二項所示。至上開應准許部
    分（即永溪公司應拆除系爭監視器部分），原審判命永溪公
    司拆除系爭監視器，洵無違誤，永溪公司就此部分指摘原判
    決不當，為無理由，應駁回該部分之上訴。
六、本件事證已臻明確，兩造其餘攻擊防禦方法及所提證據，核
    與判決結果不生影響，爰不予逐一論駁，附此敘明。
七、據上論結，林盛文之上訴為無理由，林麗雅之上訴為有理由
    ，永溪公司之上訴為一部有理由、一部無理由，依民事訴訟
    法第450 條、第449 條第1 項、第79條、第78條，判決如主
    文。
中　　華　　民　　國　　109 　年　　10　　月　　21　　日
                  民事第十四庭
                      審判長法  官  蔡和憲 
                            法  官  周珮琦
                            法  官  湯千慧
　　　　　　　　　　　　　　
正本係照原本作成。
如不服本判決，應於收受送達後20日內向本院提出上訴書狀，其
未表明上訴理由者，應於提出上訴後20日內向本院補提理由書狀
（均須按他造當事人之人數附繕本）上訴時應提出委任律師或具
有律師資格之人之委任狀；委任有律師資格者，另應附具律師資
格證書及釋明委任人與受任人有民事訴訟法第466 條之1第1項但
書或第2項（詳附註）所定關係之釋明文書影本。如委任律師提
起上訴者，應一併繳納上訴審裁判費。
中　　華　　民　　國　　109 　年　　10　　月　　22　　日

　 　　　　　　　　　　　　書記官  江怡萱
附註：
民事訴訟法第466條之1（第1項、第2項）：
對於第二審判決上訴，上訴人應委任律師為訴訟代理人。但上訴
人或其法定代理人具有律師資格者，不在此限。
上訴人之配偶、三親等內之血親、二親等內之姻親，或上訴人為
法人、中央或地方機關時，其所屬專任人員具有律師資格並經法
院認為適當者，亦得為第三審訴訟代理人。